【裁判字號】    99,重訴,258
【裁判日期】    991224
【裁判案由】    拆屋還地 等
【裁判全文】
臺灣高雄地方法院民事判決             99年度重訴字第258號
原      告  張東國
訴訟代理人  侯勝昌律師
            朱淑娟律師
            陳裕文律師
被      告  蘇杜足春
被      告  沈樹福
共      同
訴訟代理人  黃振銘律師
上列當事人間請求拆屋還地等事件，本院於民國99年12月7 日言
詞辯論終結，判決如下：
    主  文
被告蘇杜足春應將坐落高雄縣鳥松鄉○○○段第1779-5、1779-9
3 地號土地如附圖編號D 、E （面積二百七十四平方公尺）之蓄
水池拆除。
被告沈樹福應自上開土地遷離，並將土地返還予原告。
原告其餘之訴駁回。
訴訟費用由被告負擔百分之三十，餘由原告負擔。
本判決原告勝訴部分於原告以新臺幣壹佰壹拾壹萬玖仟元供擔保
後，得假執行。但被告如以新臺幣佰拾伍萬柒仟貳佰元為原
告預供擔保，得免為假執行。
原告其餘假執行之聲請駁回。
    事實及理由
壹、程序方面：
    原告起訴聲明請求被告應自坐落於高雄縣鳥松鄉○○○段第
    1779、1779-1、1779-45 地號土地遷離，並將土地返還予原
    告，嗣變更其聲明如後述聲明所示，業經原告同意在卷（見
    本院卷第120 頁），合於民事訴訟法第255 條第1 項第1款
    規定，應予准許。
貳、實體方面：
一、原告主張：坐落高雄縣鳥松鄉○○○段第1779、1779-1、17
    79-45 、1779-5、1779-93 地號土地（以下合稱系爭土地）
    為伊所有，其中同段第1779、1779-1、1779-45 地號土地上
    ，有被告蘇杜足春所有未辦理保存登記之門牌號碼高雄縣鳥
    松鄉○○村○○路70巷8 之10號房屋及圍牆（以下統稱系爭
    房屋）；同段第1779-5、1779-93 地號土地上，則有被告蘇
    杜足春所有之蓄水池1 座（下稱系爭蓄水池），是系爭土地
    均遭被告蘇杜足春無權占有。又被告蘇杜足春將系爭房屋及
    蓄水池交付被告沈樹福使用，是系爭土地現由被告沈樹福直
    接占有而無正當權源。爰依民法第767 條第1 項規定，提起
    本件訴訟等語。並聲明：(一)被告蘇杜足春應將坐落系爭土地
    如附圖編號A 、B 、C 、D 、E 之系爭房屋及蓄水池拆除。
    (二)被告沈樹福應自系爭土地遷離，並將系爭土地返還原告。
    (三)願供擔保，請准宣告假執行。
二、被告則以：系爭房屋係被告蘇杜足春於民國78年間所起造，
    系爭蓄水池亦為被告蘇杜足春所有，而系爭土地於原告取得
    前，同為被告蘇杜足春所有，是系爭土地、房屋、蓄水池均
    為被告蘇杜足春所有，則原告於98年間，因拍賣取得系爭土
    地，應有最高法院48年台上字第1457號判例之適用，而可認
    定原告默許系爭房屋及蓄水池之所有權人即原告蘇杜足春繼
    續使用系爭土地，從而原告應有占有系爭土地之正當權源。
    被告沈樹福係向原告承租系爭房屋及蓄水池，亦應有使用系
    爭土地之正當權源，均非無權占有等語，資為抗辯。並聲明
    ：(一)原告之訴駁回。(二)如受不利判決，願供擔保請准宣告免
    為假執行。
三、兩造不爭執之事實：
  (一)原告於98年10月21日經拍賣程序取得系爭土地，並於98年11
    月4日辦畢所有權移轉登記。
  (二)系爭房屋及蓄水池均為被告蘇杜足春所有；系爭房屋坐落高
    雄縣鳥松鄉○○○段第1779、1779-1、1779-45 地號土地上
    ；系爭蓄水池坐落同段第1779-5、1779-93 地號土地上。
  (三)系爭房屋及蓄水池現由被告沈樹福直接占有使用中。
四、本件兩造爭執之處在於被告占有系爭土地有無正當權源？茲
    詳敘如下：
  (一)系爭房屋部分：
  1.所有人於原有建物以外，另行增建者，其增建部分雖具構造
    上之獨立性，但未具使用上之獨立性，而常助原有建物之效
    用者，為附屬物，其使用上既與原建物成為一體，其所有權
    應歸於消滅，而原建物之所有權範圍因而擴張。本件系爭房
    屋外之圍牆，其使用上不具獨立性而與系爭房屋成為一體，
    依前開說明，應認為系爭房屋之一部，合先敘明。
  2.按土地及其土地上之房屋同屬一人所有，而僅將土地或僅將
    房屋所有權讓與他人，或將土地及房屋同時或先後讓與相異
    之人時，土地受讓人或房屋受讓人與讓與人間或房屋受讓人
    與土地受讓人間，推定在房屋得使用期限內，有租賃關係。
    其期限不受第449 條第1 項規定之限制，民法第425 條之1
    定有明文。上開規定，參酌其立法理由，乃係將最高法院48
    年台上字第1457號判例之見解明文化。
  3.系爭土地於原告因拍賣取得前，為被告蘇杜足春所有，且系
    爭土地中之第1779、1779-1、1779-45 地號土地上，於原告
    拍賣取得前，已存有系爭房屋，業據本院依職權調閱本院95
    年度執字第76936 號民事執行卷查明屬實，而系爭房屋為被
    告蘇杜足春所有，為兩造所不爭執，且有系爭房屋建築使用
    執照卷宗影本在卷可稽（見本院卷第81至89頁），堪信為真
    實。是系爭土地於拍賣前，與系爭房屋，均同屬被告蘇杜足
    春一人所有。是系爭土地中之第1779、1779-1、1779-45 地
    號土地，因拍賣而讓與原告，已符合民法第425 條之1 所定
    「土地及其土地上之房屋同屬一人所有，而僅將土地所有權
    讓與他人」之要件。而系爭房屋係於77年起造，其構造為鋼
    筋混凝土，有上開建築使用執照可憑，並經本院勘驗屬實，
    有勘驗照片附卷可佐（見本院卷第103 至105 頁），是系爭
    房屋仍在使用期限內。從而，本件應依民法第425 條之1規
    定，推定原告與被告蘇杜足春間有租賃關係。
  4.原告雖陳稱從上開民事執行卷中無法辨識系爭房屋為被告蘇
    杜足春所有，伊係於被告蘇杜足春提出上開使用執照後，始
    知系爭房屋係被告蘇杜足春所有，故不能推斷伊默許被告蘇
    杜足春繼續使用系爭土地云云。惟查，民法第425 條之1 其
    立法理由揭櫫：「僅將土地或僅將房屋所有權讓與他人，或
    將土地及房屋同時或先後讓與相異之人時，實務上見解，除
    有特別約定外，應推斷土地受讓人默許房屋受讓人繼續使用
    土地，但應支付相當代價，故其法律關係之性質，當屬租賃
    」，尋譯其本旨，乃側重於房屋所有權與基地利用權一體化
    之體現，並基於房屋既得使用權保護原則之考量，進一步肯
    認土地使用權不因嗣後基礎原因之變動而受影響，藉以調和
    土地與建物之利用關係，庶符社會正義之要求。是成立該條
    所推定之租賃關係，不以受讓人主觀上明知房屋同屬於土地
    所有人者為限，否則須個案推敲受讓人之主觀認知，將無法
    落實該條保護房屋既得使用權之意旨。再者，上開民事執行
    卷中之拍賣公告已載明系爭土地中之第1779、1779-1、1779
    -45 地號土地上，有第三人所有之地上建物，不在拍賣範圍
    ，本件土地拍定後不點交，請投標人注意等文句，然原告仍
    以新臺幣4,635,000 元投標拍定系爭土地，足徵原告已知其
    拍定系爭土地後，有無法請求其上建物所有人遷離之風險，
    亦難認原告有何足以推翻本件所推定之租賃關係之證明。
  5.本件原告與被告蘇杜足春就系爭房屋與系爭土地中之第1779
    、1779-1、1779-45 地號土地，既已成立租賃關係，則被告
    蘇杜足春即非無權占有上開土地。又被告抗辯系爭房屋及上
    開土地係由被告蘇杜足春出租與被告沈樹福，雖為原告所否
    認，然不論被告蘇杜足春與沈樹福間，就系爭房屋及上開土
    地是否有租賃關係，被告沈樹福占有使用系爭房屋及上開土
    地，均係來自於被告蘇杜足春，則被告沈樹福占有上開土地
    ，亦屬有權占有。是以，原告主張被告無權占有系爭土地中
    之第1779、1779-1、1779-45 地號土地，依民法第767 條第
    1 項規定請求告蘇杜足春拆除系爭房屋，並請求被告沈樹福
    遷離上開土地，均無理由，應予駁回。
  (二)系爭蓄水池部分：
  1.系爭蓄水池坐落系爭土地中之第1779-5、1779-93 地號土地
    如附圖編號D 、E ，面積共274 平方公尺，業據本院現場履
    堪屬實，並有勘驗筆錄、現場照片及復丈成果圖在卷可憑（
    見本院卷第101 至108 、116 頁）。
  2.系爭土地中之第1779-5、1779-93 地號土地上，於原告拍賣
    取得前，已存有系爭蓄水池，業據本院依職權調閱上開民事
    執行卷查明屬實，而系爭蓄水池為被告蘇杜足春所有，為兩
    造所不爭執，業如前述。是系爭土地於拍賣前，與系爭蓄水
    池，固均同屬被告蘇杜足春一人所有。然查，民法第425 條
    之1 規定所推定之租賃關係及最高法院48年台上字第1457號
    判例所稱土地承買人默許房屋承買人繼續使用土地之利用關
    係，均以房屋及土地之關係為限。本件該蓄水池並非房屋，
    即不得適用民法第425 條之1 規定及最高法院48年台上字第
    1457號判例甚明。是本件被告占有系爭土地中之第1779-5、
    1779-93 地號土地，應無正當權源，則原告依民法第767 條
    第1 項規定，請求被告蘇杜足春將坐落系爭土地中之第1779
    -5、1779 -93地號土地如附圖編號D 、E ，面積274 平方公
    尺之系爭蓄水池拆除，並請求被告沈樹福遷離上開土地，將
    上開土地返還原告，為有理由，應予准許。
五、綜上所述，本件被告占有使用原告所有坐落高雄縣鳥松鄉○
    ○○段第1779、1779-1、1779-45 地號土地，有正當權源；
    其等占有使用原告所有坐落高雄縣鳥松鄉○○○段第1779-5
    、1779-93 地號土地，為無權占有。是原告依民法第767 條
    第1 項規定，請求被告蘇杜足春應將系爭蓄水池拆除，被告
    沈樹福應自坐落高雄縣鳥松鄉○○○段第1779-5、1779-93
    地號土地遷離，為有理由，應予准許，其逾此範圍之請求，
    則無理由，應予駁回。
六、兩造陳明願供擔保，聲請宣告假執行及免為假執行，經核原
    告勝訴部分為合法，爰分別酌定相當擔保金額准許之；其餘
    假執行之聲請，因訴之駁回而失所附麗，不予准許。
七、本件判決之基礎已臻明確，兩造其餘之攻擊防禦方法及未經
    援用之證據，經本院斟酌後，認均不足以影響本判決之結果
    ，自無逐一詳予論駁之必要，併此敘明。
八、訴訟費用負擔之依據：民事訴訟法第79條。
中    華    民    國    99    年    12    月    24    日
                  民事第一庭  法  官張茹棻
以上正本係照原本作成。
如對本判決上訴，須於判決送達後20日內向本院提出上訴狀。如
委任律師提起上訴者，應一併繳納上訴審裁判費。
中    華    民    國    99    年    12    月    24    日
                              書記官林瑞標

司法院資訊處製作；財團法人民間司法改革基金會備份。
